【裁判字號】    97,簡,55
【裁判日期】    970711
【裁判案由】    不動產經紀業管理條例
【裁判全文】
臺中高等行政法院判決
                                     97年度簡字第00055號
原      告  甲○○
被      告  苗栗縣政府
代  表  人  乙○○
訴訟代理人  丙  ○
上列當事人間因不動產經紀業管理條例事件，原告不服內政部中
華民國97年3月28日台內訴字第0960170534號訴願決定，提起行
政訴訟。本院判決如下︰
    主  文
訴願決定及原處分均撤銷。
訴訟費用由被告負擔。
    事實及理由
一、事實概要：
    緣原告於民國（下同）95年8月31日向被告申請許可於苗栗
    縣苑裡鎮中正里3鄰83號經營不動產仲介經紀業，經被告於9
    5年9月7日以府地籍字第0950115494號函復許可，惟原告未
    依不動產經紀業管理條例第7條規定，依法辦理商業登記，
    亦未加入登記所在地之同業公會，經苗栗縣不動產仲介經紀
    商業同業公會檢附原告為介紹人之96年4月30日買賣契約書
    等證物，向被告檢舉原告經營非法不動產仲介交易買賣行為
    ，經被告認定原告違反不動產經紀業管理條例第7條第1項規
    定，依同條例第32條第1項規定，遂於96年9月6日以府地籍
    字第0960132067號處分書科處原告新臺幣（下同）20萬元罰
    鍰。原告不服，提起訴願，遭駁回，遂提起本件行政訴訟。
二、本件原告主張：原告96年8月23日向被告提出陳述書，表示
    係一時疏忽，受買賣雙方當事人與原告之間朋友情誼，而受
    託任買賣雙方之間介紹人，而違反不動產經紀業管理條例，
    懇求原諒，並保證在未完成合法相關設立程序之前，不敢再
    犯。被告仍依其所制定「苗栗縣處理違反不動產經紀業管理
    條例統一裁罰基準」（下稱統一裁罰基準）第肆項處原告20
    萬元罰鍰。按行政機關為達成行政目的，以制裁手段處罰行
    為人，作成行政處分須符合比例原則，即在於要求「方法」
    與「目的」須適當、必要且合比例，除該行政處分須最適合
    行政目的之達成，並不得逾越必要範圍外，尚需與所欲達成
    之行政目的間保持一定比例，始足當之。本件原告行為違反
    不動產經紀業管理條例第32條第1項規定，依法應處10萬元
    以上30萬元以下罰鍰，被告應視行為人違犯情節輕重而依比
    例原則為裁量，被告不考慮原告犯後態度良好且立即申請登
    記，且完成登記前不再為仲介業務之情形，逕行依裁罰基準
    第肆項科處原告20萬元罰鍰，顯違反比例原則。又行政機關
    行使裁量權並非無限制自由任意為之，必須受法律授權目的
    之拘束，且必須與個案情節有正當合理連結，裁量方向應依
    法律授權範圍並考量立法目的與個案情形，否則即屬裁量瑕
    疵與權力濫用，行政行為即屬違法。法律既明定罰鍰額度，
    乃係授權行政機關依違規事實情節為判斷，就個案為適當處
    罰，若一律依罰鍰上限裁罰，縱未逾越法律明定額度，仍有
    違比例原則，與法律授權裁量之目的不合，係行政裁量之濫
    用。本件原告違規事實所涉不動產經紀業管理條例第32條第
    1項既已明定10萬元以上30萬元以下之罰鍰額度，被告竟另
    制定裁罰基準，規定一律處以20萬元罰鍰，不顧法律明定罰
    鍰額度，係授權行政機關依違規事實情節為判斷，就個案依
    比例原則考量為適當裁罰，被告所為應屬裁量濫用之違法等
    情，並聲明求為判決撤銷訴願決定及原處分。
三、被告則以：原告違反不動產經紀業管理條例第7條第1項、第
    32條第1項之規定，違法經營不動產買賣仲介，經被告以96
    年8月13日府地籍字第0960116130號函通知原告於96年8月25
    日前提出陳述書，給予陳述意見之機會，雖經原告書面陳述
    謂已完成商業登記，惟查原告係於96年9月5日方經被告核准
    完成設立登記，本件原告違規行為係發生於96年4月30日，
    故仍依被告所制定統一裁罰基準之規定，裁處原告20萬元罰
    鍰，並無違誤，原告所訴，為無理由等語，資為抗辯，並聲
    明求為判決駁回原告之訴。
四、兩造之爭點：原告主張被告本件裁處原告罰鍰20萬元，有違
    比例原則，屬行政裁量之濫用，於法有違，應予撤銷；被告
    則認本件罰鍰係依統一裁罰基準，於法並無違誤。經查：
    (一)行政機關依裁量權所為之行政處分，以其作為或不作為逾
      越權限或濫用權力者為限，行政法院得予撤銷，行政訴訟
      法第201條定有明文。據此，行政機關所為之行政處分除
      其法律要件應受司法審查外，對法律效果裁量濫用時，亦
      同。所謂裁量之濫用，係指裁量違反一般法律原則，或怠
      為裁量，造成裁量怠惰之情形，均屬之。例如：法律授權
      行政機關在上下限金額內，決定一適當金額裁罰時，行政
      機關自應審酌具體個案之違規情節所生影響，所得利益及
      受處罰者資力等因素，予以適當之處分。
    (二)本件原告於辦妥商業登記，並加入登記所在地之同業公會
      前之96年4月30日，在苗栗縣苑裡鎮○○路8號經營「家佳
      專業不動產」，為林進財及廖美華雙方不動產買賣之介紹
      人，即經營仲介業務之事實，有苗栗縣不動產仲介經紀商
      業同業公會96年7月30日96年苗縣房仲祥字第106號函（附
      買賣契約）在卷足稽，且為原告所不爭執，則原告違反不
      動產經紀業管理條例第7條第1項之規定，堪予認定。被告
      據同條例第32條第1項規定，科處原告罰鍰20萬元，固非
      無見。
    (三)惟上開不動產經紀業管理條例第32條第1項規定係授權被
      告在新臺幣10萬元至30萬元間，決定一適當金額裁罰，惟
      被告訂定之統一裁罰基準肆明定：「公司負責人、商號負
      責人或行為人違反上開規定被查獲，處二十萬元‧‧‧」
      ，被告亦自承依此規定，不可能有罰鍰10萬元之情形（參
      照本院準備程序筆錄）。換言之，被告並未依上開法條之
      授權，就本件原告違規情節、所生影響、所得利益及受處
      罰者資力等因素，由下限10萬元起裁量適當之罰鍰金額，
      一律依上開統一裁罰基準，科處罰鍰20萬元，即未就下限
      予以裁量，誠屬裁量怠惰，應認係裁量濫用，於法有違。
    綜上所述，本件原處分，屬裁量濫用，訴願決定不察，予以
    維持，均於法有違，原告訴請撤銷，為有理由，應予准許。
    又本件為簡易案件，爰不經言詞辯論，判決如主文。
五、據上論結，本件原告之訴為有理由，依行政訴訟法第233條
    第1項、第236條、第195條第1項前段、第98條第1項前段，
    判決如主文。
中    華    民    國    97    年    7    月    11    日
                臺中高等行政法院第一庭
                                法  官  林  清  祥
以上正本證明與原本無異。
如不服本判決，應於判決送達後20日內，以本訴訟事件所涉及之
法律見解具有原則性者，始得向本院提出上訴狀並表明上訴理由
，經最高行政法院許可，否則不得上訴；如於本判決宣示後送達
前提起上訴者，應於判決送達後20日內補提上訴理由書（均應依
對造人數提出繕本）。
中    華    民    國    97    年    7    月    11    日
                                書記官  丁  俊  賢


司法院資訊處製作；財團法人民間司法改革基金會備份。
